【裁判字號】    95,台上,1352
【裁判日期】    950316
【裁判案由】    誣告
【裁判全文】
最高法院刑事判決            九十五年度台上字第一三五二號
    上  訴  人
    即 自訴 人  甲○○○陳.
                戊 ○ ○陳.
                乙 ○ ○兼.
                丙 ○ ○兼.
                丁 ○ ○兼.
    共      同
    自訴代理人  薛 西 全律師
                盧 兆 民律師
    被      告  己 ○ ○
    選任辯護人  楊 昌 禧律師
上列上訴人等因自訴被告誣告案件，不服台灣高等法院高雄分院
中華民國九十四年十一月二十二日第二審更審判決（九十四年度
重上更(三)字第二０號，自訴案號：台灣高雄地方法院八十六年度
自字第八０一號），提起上訴，本院判決如下：
    主  文
原判決撤銷，發回台灣高等法院高雄分院。
    理  由
本件原判決維持第一審諭知被告己○○無罪之判決，駁回上訴人
即自訴人陳滄溪之承受訴訟人甲○○○、戊○○及上訴人即自訴
人兼陳滄溪之承受訴訟人乙○○、丙○○、丁○○在第二審之上
訴，固非無見。
惟按證據之證明力，由法院本於確信自由判斷。但不得違背經驗
法則及論理法則，刑事訴訟法第一百五十五條第一項定有明文。
次按刑法上之誣告罪，本不限於所告事實全屬虛偽時，始能成立
，倘所告事實之一部分係出於故意虛構，仍不得謂非誣告（參照
二十年上字第六六二號判例）。稽之卷內資料，被告於另被告自
訴陳滄溪（已歿）等人涉犯詐欺罪在檢察官偵查中供稱：「（問
：當初是否知道系爭土地為何人所有？）知道情形是陳滄溪告訴
我前開土地已買過手，只是還未登記，其中二九三有部分是丁○
○的，另外也有買二九三、三０一號土地，其他他沒買，非他們
所有」（見民國七十七年度偵字第一一三０三號卷第六０頁），
證人即介紹陳滄溪與被告為本件土地買賣之洪昭明於另孫金田、
邱國山涉嫌偽證罪在第一審法院證稱：「在我介紹他們雙方認識
以前，陳滄溪有告訴我，他的土地只有一百多坪，但如有人要買
，可以幫他們買，之後我就帶己○○與孫金田到陳滄溪家去。（
契約書上之第十三條違約規定所以刪除）是說乙○○父子配合己
○○去把其他土地買來，如無法買到，乙○○父子不需要負任何
責任」（見原審九十一年度上更(一)字第三七０號刑事判決第九頁
倒數第五至一行）。證人即在另詐欺案件涉犯偽證罪遭判處罪刑
確定之孫金田於其被訴偽證罪在偵查中改稱：「我只是介紹雙方
認識，當時陳滄溪說他會負責收購，但並未說已全部買到」（見
第一審卷第一一六頁背面），證人邱國山於另詐欺案件在台灣高
等法院台南分院調查中改證以：「（問：當時甲方『指陳滄溪等
人』表示該十四筆土地中有幾筆土地為他人名義後向他人購買？
）沒有，他說該十四筆土地部分不是他們的，他有把握把它買過
來」各等語（見第一審卷第一二三頁）。又被告於七十七年八月
二十二日（被告於七十七年九月五日具狀向台灣高雄地方法院檢
察署告訴陳滄溪等人涉犯詐欺罪嫌，於七十七年十月十一日改向
台灣高雄地方法院提起自訴）與陳滄溪所立之協議書（被告稱工
作底稿），亦列有甲方已登記，購妥部分移轉登記與乙方（被告
），二九三號（外）其餘未購妥部分俟甲方取得購買合約，乙方
配合甲方按期付款，有該協議書附卷可憑（見八十一年度偵字第
七一八八號卷）。再雙方所立不動產買賣契約書「其他特約事項
」亦約定：「本合約有關甲方，應處理之十四筆土地由甲方全權
處理，其面積應不得少於四百五十四坪，如少於上項坪數，雙方
應無條件解除本合約，但乙方（被告）有優先承買權」，有該不
動產買賣契約書（見原審重上更(三)卷第一九七、一九八頁）附卷
可按。如果無訛，則陳滄溪於簽立上開不動產買賣契約後，尚須
向他人購買其他非其所有之土地。即縱使陳滄溪等人於簽約前已
向他人購妥或移轉上開十四筆土地中之一部，亦與被告所指訴：
「……陳滄溪向己○○（被告）佯稱……等十五筆土地，部分係
乙○○、丙○○、丁○○所有，其餘土地有的已向他人購妥，有
的正辦理移轉登記中」有異，足證陳滄溪於簽約時並未表示非其
所有之十四筆土地已購妥，或正辦理移轉登記中等語。揆之上開
判例，被告所為難辭誣告罪責。乃原判決未詳細勾稽，遽於理由
內論謂「本件被告與自訴人（上訴人）等所簽立上開（不動產買
賣）契約，應係一般之買賣契約，而非被告委由自訴人等向他人
代買土地之契約書無訛」（見原判決第十一頁第二十一至二十三
行），「被告當時任總安建設股份有限公司（下稱總安公司）副
總經理，而購買上開不動產之目的係為建造十二層大廈以便出售
，而其面積須在四百五十四坪以上，否則無法建築，此亦為自訴
人等所不爭執。衡情若非自訴人等曾應允已購妥等情，被告應無
貿然簽約購買之理」（見原判決第十二頁第一至四行）、「由上
開買賣契約內容就買賣標的物、價金、付款日期、移轉產權及點
交標的物等重要事項均已明定，足見當時自訴人等簽約時，衡情
應已向被告表示部分已購妥，部分土地正辦理移轉中等語，否則
，被告應不致與之簽立契約，並交付價款支票達新台幣一億元之
理」（見原判決第十二頁倒數第八至四行）、「關於雙方所購契
約標的，其中坐落後金段二九三號，面積一三三六平方公尺，九
０００之四０五，自訴人（上訴人）乙○○確係於本件簽約前之
七十六年十二月十日向陳聰岸購買，於七十七年二月九日辦妥移
轉登記手續；其中坐落後金段三０一號，面積六一平方公尺，係
黃林秀衿所有，乙○○係於本件簽約前之七十六年十二月十四日
與出賣人簽約並交付訂金，並於七十七年五月三十日移轉登記完
畢，有各該土地登記謄本在卷可考，是被告所辯：自訴人等於簽
約時曾向伊表示部分土地已購妥，部分正辦理移轉登記中等語，
尚非無稽。」（見原判決第十二頁倒數第三行至第十三頁第六行
）、「自訴人（上訴人）等認工作底稿即係被告於簽約之時已明
知部分土地自訴人並未購妥之依據，尚有未宜」（見原判決第十
四頁第三、四行）、「由證人邱國山於另詐欺案件在台灣高等法
院台南分院之證言，可見陳滄溪於簽約時，曾向被告表示部分土
地已向他人購妥等語無訛，而證人孫金田在另詐欺案件中所為之
證言較為可採」（見原判決第十四頁第五至二十六行）、「被告
提出本件告訴及自訴（詐欺），並非全然無因，內容亦非完全出
於憑空捏造，難認被告主觀上明知為不實，卻仍故意陷人於罪之
犯意」（見原判決第十八頁第一至三行），資為諭知被告無罪之
基礎，其取捨證據、認定事實職權之行使，要難謂於經驗法則及
論理法則無違。上訴人等上訴意旨指摘原判決不當，非無理由，
應認原判決仍有撤銷發回更審之原因。至其餘偽證部分，因公訴
人認與上開發回部分有方法結果、牽連犯裁判上一罪之關係，基
於審判不可分原則，應併予發回，附此敘明。
據上論結，應依刑事訴訟法第三百九十七條、第四百零一條，判
決如主文。
中    華    民    國  九十五  年    三    月   十六   日
                      最高法院刑事第七庭
                          審判長法官  呂  潮  澤
                                法官  吳  昆  仁
                                法官  孫  增  同
                                法官  趙  文  淵
                                法官  吳      燦
      本件正本證明與原本無異
                                      書  記  官
中    華    民    國  九十五  年    三    月   二十   日
                                                      j


司法院資訊處製作；財團法人民間司法改革基金會備份。
